【裁判字號】    97,上易,1355
【裁判日期】    971002
【裁判案由】    背信
【裁判全文】
臺灣高等法院臺中分院刑事判決        97年度上易字第1355號
上  訴  人  臺灣臺中地方法院檢察署檢察官
被      告  己○
            辛○○
上列上訴人因被告等背信案件，不服臺灣臺中地方法院96年度易
字第4373號，中華民國97年6月27日第一審判決（起訴案號：臺
灣臺中地方法院檢察署95年度偵續字第314號），提起上訴，本
院判決如下：
    主  文
原判決撤銷。
己○、辛○○均無罪。
    理  由
一、本件公訴意旨略以：被告己○與辛○○為夫妻關係。緣己○
    與丁○○、戊○○、乙○○、癸○○、子○○、陳正仁、壬○○、丙○○及庚○○等人，於民國78年間，共同出資購買
    坐落於苗栗縣銅鑼鄉○○○段620之9、620之10、620之13、
    635、636、637、637之3、637之4、637之5、637之37、637
    之26地號等11筆土地，並依出資比例共有上開土地。而因上
    開土地為農地，依當時法令，須具備自耕農身分方得登記，
    因上揭共同出資購買人均無自耕農身分，當時無法辦理上開
    11筆土地之所有權登記，渠等為取得上開土地之所有權，遂
    將上開11筆土地信託登記在具有自耕農身分之辛○○名下。
    詎己○與辛○○二人均明知基於上揭信託契約，辛○○係屬
    為上揭共同出資購買人處理事務之人，其二人竟基於意圖為
    自己及第三人不法利益之犯意聯絡，未經丁○○、戊○○、
    乙○○、癸○○、子○○、陳正仁、壬○○、丙○○及庚○○等人之同意或授權，違背該信託契約之約定，擅自於92年
    5月13日，將上開11筆土地設定最高限額抵押權予中華商業
    銀行股份有限公司（以下簡稱中華商銀），以擔保己○所經
    營之臺灣黑熊股份有限公司（下稱臺灣黑熊公司）向中華商
    銀所借貸之新臺幣（下同）4,500萬元債務（己○、辛○○
    二人皆為該筆債務之連帶保證人），並於同年月26日完成抵
    押權設定登記，而為違背任務之行為，足以生損害於丁○○
    、戊○○、乙○○、癸○○、子○○、陳正仁、壬○○、丙○○及庚○○等人，因認被告等均涉犯刑法第342條之背信
    罪嫌云云。
二、訊之被告己○、辛○○固坦承因與告訴人等合夥購買，及繼
    承陳進慶財產關係，並受限當時法令規定，而將上開11筆土
    地登記於被告辛○○名下，且於92年5月13日設定抵押予中
    華商銀，以加強擔保臺灣黑熊公司向該銀行之借款債務等事
    實不諱。然皆堅決否認有何背信犯行，辯稱：本件被告等與
    告訴人等原合夥購買之土地，包含上開系爭11筆，共計125
    筆，其中登記在被告辛○○名下（包含因繼承陳進慶財產而
    登記者）者僅21筆，公告現值合計僅達全部125筆土地公告
    現值總計之16.64%多；而被告等合夥股份占44%，該登記在
    被告辛○○名下土地之價值顯然不足被告持股比例。且本件
    上開系爭11筆土地雖設定抵押權，但僅係就原有貸款提供增
    加擔保，並未再增貸款項，而原擔保品本即足以擔保清償債
    款，故該設定抵押，自不生損害於其他合夥人權益。又本件
    設定抵押權實係為保全上開合夥財產免於被銀行拍賣，所不
    得不採取之手段，被告等並無任何從中取得不法利益或損害
    其他合夥人利益之意圖等語。經查公訴意旨認被告等涉犯上
    開背信罪嫌，無非以被告等供述、告訴人指訴，及相關合夥
    契約書、合夥人所有權持分備忘表（含承購土地明細表）、
    土地登記簿謄本、臺灣黑熊公司基本資料查詢結果，暨本件
    抵押權設定登記之全部書面資料、中華商銀檢送設定抵押相
    關資料等為論據。
三、惟按刑法第342條之背信罪，以有取得不法利益或損害本人
    利益之意圖為必要，若無此意圖，即屬缺乏意思要件，縱有
    違背任務之行為，並致生損害於本人之財產或其他利益，亦
    難律以本條之罪（最高法院30年上字第1210號判例意旨可資
    參照）。本件被告己○所經營之臺灣黑熊公司原於88年6月
    間，即與中華商銀有授信往來，最初該公司提供坐落苗栗市
    ○○路606號8樓及9樓房屋為抵押擔保，向該銀行申貸4千5
    百萬元，迄92年5月間，該銀行為加強本案債權之擔保，要
    求臺灣黑熊公司再提供上開系爭11筆土地，追加設定抵押權
    予該銀行，放款金額則維持不變等情，業據中華商銀豐原分
    行以95年12月25日中銀豐字第00182號函檢送相關設定擔
    保資料，說明綦詳。而在被告等提供上開系爭11筆土地設定
    抵押權予中華商銀以前，因臺灣黑熊公司遲延繳納上揭借款
    利息，中華商銀乃於90年8月15日聲請法院對擔任上開借款
    連帶保證人之被告辛○○名下，包含本件上開系爭11筆土地
    在內之25筆土地實施假扣押，並為查封登記，亦有臺灣苗栗
    地方法院90年度執全字第596號囑託查封登記函，及土地登
    記簿謄本附卷足憑。依此債務催收流程觀之，被告顯等係在
    中華商銀對被告辛○○名下土地（包含上開系爭11筆土地）
    聲請實施假扣押，禁止其處分後，始增加提供上開系爭11筆
    土地及前開坐落苗栗市○○路606號10樓房屋，為中華商銀
    設定抵押權擔保同一債權。參以一般由法院實施拍賣程序，
    除所定底價通常較諸市價為低外，拍賣之價格亦顯然不及市
    價，此為一般共同認知之事實，則本件苟被告等堅決不提供
    上述增加擔保之不動產予中華商銀設定抵押，而放任該銀行
    循拍賣程序求償，上開系爭11筆土地遭拍賣結果，勢必直接
    損害其他合夥人之權益。反之，被告等適時同意為上開抵押
    權之設定，並於嗣後積極清償積欠之借款，避免將上開系爭
    11筆土地推向拍賣程序，不僅維護自己原有財產，且保全全
    體合夥人財產之完整。綜合觀之，被告等既係在中華商銀聲
    請法院實施假扣押強制執行後，始應該銀行要求增加上開系
    爭11筆土地等為抵押權標的，彼等主觀上顯難認有何為自己
    取得不法利益，或損害他人利益之意圖。況依卷附合夥契約
    書、合夥人所有權持分備忘表（含承購土地明細表）所載，
    被告等與告訴人等合夥購買之土地共計125筆，其中登記在
    被告辛○○名下者，僅21筆（含上開系爭11筆土地），而被
    告己○原始之合夥股份占全部合夥之40%，加上嗣後買進其
    他合夥人之權利後，更達44%之多，而上開21筆登記被告辛○○名下之土地，按公告現值計算，卻僅達原合夥購買土地
    總值之16.64%餘。參以告訴人等與被告等就本件合夥買進之
    土地，業因原合夥目的難以達成，有意以變價方式處分上開
    土地，分配價款，則被告等依合夥持股比例所得分配者，顯
    然超過上開系爭11筆土地變價可得到之款項。於此情況下，
    被告等將上開系爭11筆土地設定抵押，轉換交易價值之結果
    ，更無生損害於其他合夥人之可能。被告等主觀上以此計算
    結果，同意中華商銀設定抵押，更難認有何為自己不法利或
    損害他人利益之意圖。揆諸上揭說明，即難遽論以背信之罪
    。此外，本院並查無任何積極證據，足證被告等有何為自己
    取得不法利益，或損害其他合夥人利益之意圖，而故意將上
    開系爭11筆土地設定抵押予中華商銀，彼等被訴之犯罪要屬
    不能證明。原審法院未審究被告等是否確具主觀不法意圖，
    即遽認被告等觸犯上開背信，而各予論科，自有違誤。檢察
    官上訴意旨認原審法院對被告等量刑過輕，而執以指摘原判
    決不當，雖非有理，然原判決既有上揭違誤，仍應由本院予
    以撤銷，並為被告等無罪之判決。
據上論斷，應依刑事訴訟法第369第1項前段、第364條、第301條
第1項前段，判決如主文。
本案經檢察官甲○○到庭執行職務。
中    華    民    國    97    年    10    月    2     日
            刑事第六庭  審判長法  官  李  文  雄
                              法  官  張  恩  賜
                              法  官  邱  顯  祥
上列正本證明與原本無異。
不得上訴。
                              書記官  許  美  惠
中    華    民    國    97    年    10   月     2     日


司法院資訊處製作；財團法人民間司法改革基金會備份。
